---
title: "Bagging"
author: "Javier Cara"
date: "curso 2018-19"
output: 
  html_document:
    number_sections: true
    toc: true
    toc_float: true
    theme: flatly
    highlight: tango
---

# Lectura de datos

```{r cars}
library(tree)
datos = read.table('coches.txt',header=T)
datos = na.omit(datos)
datos$origen = factor(datos$origen, labels = c("USA","Europa","Japon"))
```

# Training set *vs* Test set

Dividimos los datos en dos partes, una para entrenar el modelo y otra para calcular el error de predicción con datos diferentes de los utilizados para entrenar:

```{r}
set.seed(321)
ndat = nrow(datos)
train = sample(1:ndat,ndat/2) # la mitad de los datos para entranamiento
datos_train = datos[train,] # trainning set
datos_test = datos[-train,] # test set
```

# Bootstrap aggregation o Bagging

- Se remuestrea con reemplazamiento *B* veces.
- Se estima un arbol para cada muestra, $f_b(x)$. Los árboles son profundos y no se podan.
- Se calcula la predicción proporcionada por cada árbol, $\hat f_b(x)$.
- Se promedian las predicciones

$$
\hat f_{bag} = \frac{1}{B}\sum_{b=1}^B \hat f_b(x)
$$

```{r}
library(randomForest)
nreg = ncol(datos)-1
bag1 = randomForest(consumo ~ ., data = datos_train, mtry=nreg, ntree = 500)
```

Error del modelo:

```{r}
yp_train_bag1 <- predict(bag1, newdata = datos_train)

y_train = datos_train$consumo
( MSE_train_bag1 = mean((y_train - yp_train_bag1)^2) ) # error cuadratico medio en los datos de training
```

Error de predicción:

```{r}
# prediccion del consumo con los datos de validacion
yp_test_bag1 = predict(bag1, newdata = datos_test)

# error del validation set
y_test = datos_test$consumo
(MSE_test_bag1 = mean((y_test - yp_test_bag1)^2))
```

Comparar los errores con los obtenidos utilizando un solo arbol.

# Importancia de variables

```{r}
bag2 = randomForest(consumo ~ ., data = datos_train, mtry=nreg, ntree = 500, importance = T)
```

```{r}
importance(bag2)
```

- %IncMSE: descenso de la calidad de las predicciones realizadas en los datos *out of bag* cuando una variable es excluida del modelo (variables importantes en la predicción).

- IncNodePurity: suma del descenso acumulado del RSS al partir por dicha variable en los diferentes árboles del bagging (variables importantes en el RSS del modelo).

```{r}
varImpPlot(bag2)
```


