---
title: "Aplicaciones del modelo de regresión lineal: relacción entre la variable respuesta y los regresores"
date: "`r format(Sys.time(), '%d %B %Y')`"
output: 
  html_document:
    number_sections: true
    toc: true
    toc_float: true
    theme: readable
    highlight: tango
---

```{r setup, include=FALSE}
knitr::opts_chunk$set(echo = TRUE)
```

# Datos 

```{r}
d = read.csv("datos/kidiq.csv")
str(d)
```

Las variables son las siguientes:

- **kid_score**: puntuacion de un test cognitivo en niños de 3-4 años
- **mom_hs**:
    - mom_hs = 1: las madres han terminado high school
    - mom_hs = 0: las madres no terminaron high school
- **mom_iq**: puntuación de la madre en un test IQ
- **mom_work**:
    - mom_work = 1: la madre no trabajó en los primeros tres años del niño
    - mom_work = 2: la madre trabajó en el 2do o tercer año
    - mom_work = 3: la madre trabajó a tiempo parcial el primer año
    - mom_work = 4: la madre trabajó a tiempo completo el primer año
- **mom_age**: edad de la madre

Convertimos a factor las variables cualitativas:

```{r}
d$mom_hs = factor(d$mom_hs, labels = c("no","yes"))
d$mom_work = factor(d$mom_work)
```

# Un regresor cualitativo

Estimamos el modelo

$$
kid\_score_i = \beta_0 + \beta_1 mom\_hsyes_i + u_i
$$

donde *mom_hsyes* es una variable auxiliar con valores 0,1:

- mom_hs = yes => mom_hsyes = 1
- mom_hs = no => mom_hsyes = 0

```{r}
m1 = lm(kid_score ~ mom_hs, data = d)
summary(m1)
```

Tenemos dos modelos

- mom_hsyes = 0:

$$
kid\_score_i = \hat \beta_0 + e_i
$$

Como los residuos siempre suman cero:

$$
\sum kid\_score_i = \sum \hat \beta_0 + \sum e_i \Rightarrow \frac{1}{n_1}\sum kid\_score_i = \hat \beta_0 
$$

Es decir, $\hat \beta_0$ es la media de las puntuaciones de los chicos cuyas madres no han terminado el bachillerato.

```{r}
# lo comprobamos en R
mean(d$kid_score[d$mom_hs=="no"])
```

- mom_hsyes = 1:

$$
kid\_score_i = \hat \beta_0 + \hat \beta_1 mom\_hsyes_i + e_i
$$

Como los residuos suman cero:

$$
\sum kid\_score_i = \sum \hat \beta_0 + \sum \hat \beta_1 mom\_hsyes_i + \sum e_i \Rightarrow \frac{1}{n_2}\sum kid\_score_i = \hat \beta_0 + \hat \beta_1
$$

Luego $\hat \beta_0$ es la diferencia entre la media de las puntuaciones de los chicos cuya madre han terminado y las que no han terminado bachillerato.

```{r}
# en R
mean(d$kid_score[d$mom_hs=="yes"]) - mean(d$kid_score[d$mom_hs=="no"])
```

Por tanto, el contraste:

$$
H_0: \beta_1 = 0 \\
H_1: \beta_1 \neq 0
$$

nos indica si dicha diferencia es estadísticamente significativa o no. Mirando el pvalor correspondiente, se rechaza H0, luego los hijos de madres con bachillerato tienen una puntuación mayor que los hijos de madres sin bachillerato (una puntuación 11.77 puntos superior en promedio).

Gráficamente:

```{r}
plot(d$kid_score[d$mom_hs=="yes"], col = "blue", pch = 19, ylab = "kid score")
points(d$kid_score[d$mom_hs=="no"], col = "red", pch = 19)
abline(h=m1$coeff[1], col = "red")
abline(h=m1$coeff[1]+m1$coef[2], col = "blue")
legend(230,145, legend = c("mom_hs = yes","mom_hs = no"), col = c("blue","red"), lty = c(1,1))
```

# Un regresor cuantitativo

```{r}
m2 = lm(kid_score ~ mom_iq, data = d)
summary(m2)
```

- Interpretación de $\hat \beta_1$: mirando el pvalor vemos que es significativa. Se interpreta como el aumento (en promedio) de la puntuación cuando incrementamos en una unidad el IQ de las madres.
- Interpretación de $\beta_0$: es significativo. Se interpreta como la puntuación que obtendría un chico cuya madre tiene IQ=0. En este caso, no tiene mucho sentido interpretar este parámetro.

Gráficamente:

```{r}
plot(d$mom_iq, d$kid_score, pch = 19, ylab = "kid score")
abline(m2)
```


# Logaritmos y porcentajes

$$
\log(\hat y_i) = \hat \beta_0 + \hat \beta_1 \log(x_i)
$$

Tomando diferenciales:

$$
\frac{d \hat y_i}{\hat y_i} = \hat \beta_1 \frac{d x_i}{x_i} \Rightarrow \hat \beta_1 = \frac{\Delta \hat y_i / \hat y_i}{\Delta x_i / x_i}
$$

Es decir, un incremento del 1% de x produce un incremento del $\beta_1$% de y.

```{r}
m3 = lm(log(kid_score) ~ log(mom_iq), data = d)
summary(m3)
```

Luego un incremento del 1% del IQ de las madres produce un incremento del $0.81$% de la puntuación de los hijos.

# Un regresor cualitativo y otro cuantitativo

## Sin interacción

```{r}
m4 = lm(kid_score ~ mom_iq + mom_hs, data = d)
summary(m4)
```

El modelo es:

$$
kid\_score_i = \hat \beta_0 + \hat \beta_1 mom\_iq_i + \hat \beta_2 mom\_hsyes_i + e_i
$$

Que en realidad son dos modelos con distinta ordenada en el origen y distinta pendiente:

- Si mom_hsyes = 0:

$$
kid\_score_i = \hat \beta_0 + \hat \beta_1 mom\_iq_i + e_i
$$

- Si mom_hsyes = 1:

$$
kid\_score_i = (\hat \beta_0 + \hat \beta_2) +  \hat \beta_1 mom\_iq_i + e_i
$$

Por tanto:

- $\hat \beta_0$: puntuación de un chico cuya madre no ha terminado bachillerato y tiene un IQ=0
- $\hat \beta_1$: si comparamos chicos con el mismo valor de *mom_hsyes*, un incremento de un punto en *mom_iq* conlleva un aumento de $\widehat{kid\_score}$
- $\hat \beta_2$: para dos madres con el mismo IQ, una ternimó el bachillerato y la otra no, la puntuación de los chichos se diferencia en 5.95

Gráficamente:

```{r}
plot(d$mom_iq[d$mom_hs=="yes"], d$kid_score[d$mom_hs=="yes"], col = "blue", pch = 19, ylab = "kid score", ylim = c(30,160))
points(d$mom_iq[d$mom_hs=="no"], d$kid_score[d$mom_hs=="no"], col = "red", pch = 19)
abline(a = m4$coeff[1], b = m4$coeff[2], col = "red")
abline(a = m4$coeff[1] + m4$coeff[3], b = m4$coeff[2], col = "blue")
legend(70,160, legend = c("mom_hs = yes","mom_hs = no"), col = c("blue","red"), lty = c(1,1))
```

## Con interacción

```{r}
m5 = lm(kid_score ~ mom_iq * mom_hs, data = d)
summary(m5)
```

El modelo es:

$$
kid\_score_i = \hat \beta_0 + \hat \beta_1 mom\_iq_i + \hat \beta_2 mom\_hsyes_i + \hat \beta_3 mom\_hsyes_i * mom\_iq_i + e_i
$$

Que en realidad son dos modelos con distinta ordenada en el origen y distinta pendiente:

- Si mom_hsyes = 0:

$$
kid\_score_i = \hat \beta_0 + \hat \beta_1 mom\_iq_i + e_i
$$

- Si mom_hsyes = 1:

$$
kid\_score_i = (\hat \beta_0 + \hat \beta_2) +  (\hat \beta_1 + \hat \beta_3) mom\_iq_i + e_i
$$

Por tanto:

- La puntuación del test para chicos cuya madre no completó el bachillerato y tienen IQ = 0 es -11.48 en promedio. Mirando el pvalor, $\beta_0 = 0$.
- La puntuación del test para los chicos cuya madre no completó el bachillerato aumenta 0.97 unidades cuando el IQ de la madre aumenta una unidad. Mirando el pvalor, $\beta_1 \neq 0$.
- La puntuación del test para chicos cuya madre completó el bachillerato y tienen IQ = 0 es (-11.48 + 51.27). Mirando el pvalor, $\beta_2 \neq 0$, la ordenada en el origen no es la misma para ambos grupos.
- La puntuación del test para los chicos cuya madre completó el bachillerato aumenta (0.97 - 0.48) unidades cuando el IQ de la madre aumenta una unidad. Mirando el pvalor, $\beta_3 \neq 0$, pendiente no es la misma para ambos grupos.

Gráficamente:

```{r}
plot(d$mom_iq[d$mom_hs=="yes"], d$kid_score[d$mom_hs=="yes"], col = "blue", pch = 19, ylab = "kid score", ylim = c(30,160))
points(d$mom_iq[d$mom_hs=="no"], d$kid_score[d$mom_hs=="no"], col = "red", pch = 19)
abline(a = m5$coeff[1], b = m5$coeff[2], col = "red")
abline(a = m5$coeff[1] + m5$coeff[3], b = m5$coeff[2] + m5$coeff[4], col = "blue")
legend(70,160, legend = c("mom_hs = yes","mom_hs = no"), col = c("blue","red"), lty = c(1,1))
```

# Modelo con varios regresores

```{r}
m6 = lm(kid_score ~ mom_iq * mom_hs + mom_iq + mom_work, data = d)
summary(m6)
```

$$
score_i = \hat \beta_0 + \hat \beta_1 iq_i + \hat \beta_2 hsyes_i + \hat \beta_3 work2_i + \hat \beta_4 work3_i + \hat \beta_5 work4_i + \hat \beta_6 iq_i * hsyes_i + e_i
$$





