---
title: "Regresión Lineal con variables cualitativas"
output: 
  html_document:
    number_sections: true
    toc: true
    toc_float: true
    theme: flatly
    highlight: tango
---

```{r setup, include=FALSE}
knitr::opts_chunk$set(echo = TRUE)
```

# Datos

```{r}
library(ISLR)
datos=Credit
str(datos)
```


# Variables cualitativas con dos niveles

## Variables auxiliares

Creamos una **variable auxiliar**, *mujer*, con los valores

- Mujer = 1, si Gender = Female
- Mujer = 0, si Gender = Male

```{r}
Mujer = as.numeric(datos$Gender == "Female")
```

El modelo estadístico que queremos estiamar es:

$$
Balance = \beta_0 + \beta_1 Mujer + u
$$

```{r}
m1 = lm(Balance ~ Mujer, data = datos)
summary(m1)
```

El el fondo tenemos dos modelos, uno para los hombres y otro para las mujeres:

- Hombres (variable Mujer = 0): $Balance = \beta_0$ El crédito medio de los hombres es 509.80

- Mujeres (variable Mujer = 1): $Balance = \beta_0 + \beta_1$ El crédito medio de las mujeres es 509.80 + 19.73 = 529.53

## Factores

Una manera más elegante de estimar estos modelos en R es utilizar una variable factor para representar la variable cualitativa:

```{r}
class(datos$Gender)
```

```{r}
levels(datos$Gender)
```

Como *Gender* es de tipo factor, se puede hacer:

```{r}
m2 = lm(Balance ~ Gender, data = datos)
summary(m2)
```

Internamente, R asigna los valores:

```{r}
contrasts(datos$Gender)
```

## Cambio de variable auxiliar

También se podía haber elegido como variable auxiliar la variable *Hombre*, con los valores

- Hombre = 0 si Gender = Female
- Hombre = 1, si Gender = Male

```{r}
Hombre = as.numeric(datos$Gender == " Male") # cuidado con el espacio
```

El modelo sería ahora:

$$
Balance = \beta_0 + \beta_1 Hombre + u
$$

```{r}
m3 = lm(Balance ~ Hombre, data = datos)
summary(m3)
```

Es decir:

- Hombres (variable Hombre = 1): $Balance = \beta_0 + \beta_1$ El crédito medio de los hombres es 529.54 - 19.73 = 509.81

- Mujeres (variable Mujer = 1): $Balance = \beta_0$ El crédito medio de las mujeres es 529.54

Si estamos utilizando factores, tenemos que cambiar el orden de los niveles del factor:

```{r}
Gender1 = relevel(datos$Gender, ref = "Female")
levels(Gender1)
```

```{r}
m4 = lm(datos$Balance ~ Gender1)
summary(m4)
```

## Modelo sin ordenada en el origen

También se puede utilizar el modelo equivalente:

$$
Balance = \beta_1 Hombre + \beta_2 Mujer + u
$$

en el que se utilizan las dos variables auxiliares pero se elimina el parámetro $\beta_0$.

```{r}
m5 = lm(Balance ~ 0 + Hombre + Mujer, data = datos)
summary(m5)
```

Con factores:

```{r}
m6 = lm(datos$Balance ~ 0 + Gender, data = datos)
summary(m6)
```

# Variable cualitativa con tres niveles

## Variables auxiliares

En el caso de tener variables cualitativas con más de dos niveles:

```{r}
class(datos$Ethnicity)
```

```{r}
levels(datos$Ethnicity)
```

Definimos las variables axiliares:

- Afro = 1 si Ethnicity = African American
- Asia = 1 si Ethnicity = Asian
- Cauc = 1 si Ethnicity = Caucasian

```{r}
Afro = as.numeric(datos$Ethnicity == "African American")
Asia = as.numeric(datos$Ethnicity == "Asian")
Cauc = as.numeric(datos$Ethnicity == "Caucasian")
```

Como la variable tiene tres niveles, necesitamos incluir dos variables auxiliares en el modelo estadístico:

Modelo general:

$$
Balance = \beta_0 + \beta_1 Asia + \beta_2 Cauc + u
$$

Modelo para "African American": Asia = 0, Cauc = 0

$$
Balance = \beta_0 + u
$$

Modelo para "Asian": Asia = 1, Cauc = 0

$$
Balance = \beta_0 + \beta_1 + u
$$

Modelo para "Caucasian": Asia = 0, Cauc = 1

$$
Balance = \beta_0 + \beta_2 + u
$$
En R:

```{r}
m7 = lm(Balance ~ Asia + Cauc, data = datos)
summary(m7)
```

Utilizando factores se obtienen los mismos resultados:

```{r}
m8 = lm(Balance ~ Ethnicity, data = datos)
summary(m8)
```

Comprovamos que internamente R crea variables auxiliares según los valores:

```{r}
contrasts(datos$Ethnicity)
```

Podemos hacer otras comparaciones cambiando la variable de referencia:

```{r}
Ethnicity1 = relevel(datos$Ethnicity, ref="Asian")
levels(Ethnicity1)
```

```{r}
m9 = lm(Balance ~ Ethnicity1, data = datos)
summary(m9)
```

Que en el fondo estamos haciendo:

```{r}
m10 = lm(Balance ~ Afro + Cauc, data = datos)
summary(m9)
```


También podemos reordenar los niveles de la variable factor:

```{r}
Ethnicity2 = factor(datos$Ethnicity,levels=c("Caucasian","Asian","African American"))
levels(Ethnicity2)
```

```{r}
m11 = lm(Balance ~ Ethnicity2, data = datos)
summary(m11)
```

# Variables cualitativas y cuantitativas

## Modelo sin interacción

Es muy frecuente contar con regresores cualitativos y cuantitativos. Por ejemplo, vamos a estudiar la variable *Balance* en función de *Income* (cuantitativa) y *Student* (cualitativa). Definimos la variable auxiliar *Estudiante*

- Estudiante = 0: (Student = No)

- Estudiante = 1: (Student = Yes)

El modelo que vamos a analizar es:

$$
Balance = \beta_0 + \beta_1 Income + \beta_2 Estudiante + u
$$

Por tanto:

- Si Estudiante = 0: $Balance = \beta_0 + \beta_1 Income$

- Si Estudiante = 1: $Balance = (\beta_0  + \beta_2) + \beta_1 Income$

Tenemos dos rectas, **con la misma pendiente** y distinta $\beta_0$. En R:

```{r}
m12 = lm(Balance ~ Income + Student, data = datos)
summary(m12)
```

```{r}
plot(datos$Income, datos$Balance, col = datos$Student)
abline(m12$coefficients["(Intercept)"], m12$coefficients["Income"])
abline(m12$coefficients["(Intercept)"] + m12$coefficients["StudentYes"],
       m12$coefficients["Income"], col="red")
```

## Modelo con interacción

¿Podemos representar con un único modelo dos rectas con distinta pendiente, una para estudiantes y otra para no estudiantes? Sea el modelo:

$$
Balance = \beta_0 + \beta_1 Income + \beta_2 Estudiante + \beta_3 Estudiante Income + u
$$

- Si Estudiante = 0: $Balance = \beta_0 + \beta_1 Income$

- Si Estudiante = 1: $Balance = (\beta_0  + \beta_2) + (\beta_1 + \beta_3) Income$

Tenemos dos rectas, con la misma pendiente y distinta $\beta_0$.

```{r}
m13 = lm(Balance ~ Income*Student, data = datos)
summary(m13)
```

Según los resultados del análisis, las rectas tienen la misma pendiente.

La interacción en R también se define utilizando los dos puntos (:). Por tanto, el modelo anterior es equivalente a poner:

```{r}
m14 = lm(Balance ~ Income + Student + Income:Student, data = datos)
summary(m14)
```

```{r}
plot(datos$Income, datos$Balance, col = datos$Student)
abline(m14$coefficients["(Intercept)"], m14$coefficients["Income"])
abline(m14$coefficients["(Intercept)"] + m14$coefficients["StudentYes"],
       m14$coefficients["Income"], col="red")
```

# Más de una variable cualitativa

Sea el modelo que analiza la variable *Balance* en función de *Income*, *Gender* y *Ethnicity*. Recordamos que tenemos las variables auxiliares:

- Mujer = 1, si Gender = Female
- Mujer = 0, si Gender = Male

- Afro = 1, si Ethnicity = African American
- Asia = 1, si Ethnicity = Asian
- Cauc = 1, si Ethnicity = Caucasian

El primer modelo que podemos construir es:

$$
Balance = \beta_0 + \beta_1 Income + \beta_2 Mujer + \beta_3 Asia + \beta_4 Cauc + u
$$

| Gender | Ethnicity | Modelo |
| ------ | --------- | ------ |
| Hombre | Afro      | $Balance = \beta_0 + \beta_1 Income + u$ |
| Hombre | Asia      | $Balance = (\beta_0 + \beta_3) + \beta_1 Income + u$ |
| Hombre | Cauc      | $Balance = (\beta_0 + \beta_4) + \beta_1 Income + u$ |
| Mujer  | Afro      | $Balance = (\beta_0 + \beta_2) + \beta_1 Income + u$ |
| Mujer  | Asia      | $Balance = (\beta_0 + \beta_2 + \beta_3) + \beta_1 Income + u$ |
| Mujer  | Cauc      | $Balance = (\beta_0 + \beta_2 + \beta_4) + \beta_1 Income + u$ |

Como vemos, la pendiente $\beta_1$ que relaciona *Balance* e *Income* no depende del género ni de la raza. Sin embargo, la ordenada en el origen si depende de ambos factores de manera aditiva.

```{r}
m15 = lm(Balance ~ Income + Gender + Ethnicity, data = datos)
summary(m15)
```

Podemos considerar interacciones entre el regresor cuantitativo y los cualitativos:

$$
Balance = \beta_0 + \beta_1 Income + \beta_2 Mujer + \beta_3 Asia + \beta_4 Cauc + \beta_5 Mujer * Income + \beta_6 Asia * Income + \beta_7 Cauc * Income + u
$$

| Gender | Ethnicity | Modelo |
| ------ | --------- | ------ |
| Hombre | Afro      | $Balance = \beta_0 + \beta_1 Income + u$ |
| Hombre | Asia      | $Balance = (\beta_0 + \beta_3) + (\beta_1 + \beta_6) Income + u$ |
| Hombre | Cauc      | $Balance = (\beta_0 + \beta_4) + (\beta_1 + \beta_7) Income + u$ |
| Mujer  | Afro      | $Balance = (\beta_0 + \beta_2) + (\beta_1 + \beta_5) Income + u$ |
| Mujer  | Asia      | $Balance = (\beta_0 + \beta_2 + \beta_3) + (\beta_1 + \beta_5 + \beta_6) Income + u$ |
| Mujer  | Cauc      | $Balance = (\beta_0 + \beta_2 + \beta_4) + (\beta_1 + \beta_5 + \beta_7) Income + u$ |

Es decir, tanto la pendiente como las ordenada en el origen dependen de los niveles de los factores. En R:

```{r}
m16 = lm(Balance ~ Income + Gender + Ethnicity + Income:Gender + Income:Ethnicity, data = datos)
summary(m16)
```

De igual forma se podrían añadir las interacciones *Gender:Ethnicity* y *Gender:Ethnicity:Income*, lo que añadiría nuevos términos al modelo.

















