---
title: "Estimación del modelo de regresión lineal con R"
output: 
  html_document:
    number_sections: true
    toc: true
    toc_float: true
    theme: readable
    highlight: tango
---

```{r setup, include=FALSE}
knitr::opts_chunk$set(echo = TRUE)
```

# La función *lm()*

Para estimar modelos lineales en R se utiliza la función *lm()*, de *linear models*:

```{r}
d = faraway::gala
m = lm(Species ~ Area + Elevation + Nearest + Scruz + Adjacent, data = d)
```

El resultado del análisis se ha guardado en la variable *m*. Con esta variable se puede obtener todos los resultados:

- Matriz X:

```{r}
model.matrix(m)
```


- Parámetros estimados:

```{r}
coefficients(m)
```

- Valores estimados por el modelo:

```{r}
fitted(m)
```

- Residuos

```{r}
residuals(m)
```

- RSS

```{r}
deviance(m)
```

- Los valores anteriores también se pueden obtener con el símbolo $:

```{r}
m$coef
```

- Resultados estadísticos, que iremos viendo en los temas siguientes:

```{r}
summary(m)
```

- El resultado de summary también se puede guardar en una variable para tener, por ejemplo, el R2:

```{r}
m_summ = summary(m)
m_summ$r.squared
```

# Regresión lineal sin ordenada en el origen

El modelo que queremos estimar es

\begin{equation}
y_i = \beta_1 x_{1i} + \beta_2 x_{2i} + \beta_3 x_{3i} + \epsilon_i, \ i = 1,2,\cdots,n
\end{equation}

es decir, tenemos que $\beta_0 = 0$. En forma matricial tendríamos $y = X\beta + \epsilon$, donde:

\begin{equation}
X = 
\begin{bmatrix}
x_{11} & x_{21} & x_{31} \\
x_{12} & x_{22} & x_{32} \\
\cdots &\cdots & \cdots & \cdots \\
x_{1n} & x_{2n} & x_{3n} \\
\end{bmatrix}
, \
\beta = 
\begin{bmatrix}
\beta_1 \\ \beta_2 \\ \beta_3
\end{bmatrix}
\end{equation}

En R, este modelo se estima añadiendo un cero en la declaración de los regresores:

```{r}
m2 = lm(Species ~ 0 + Area + Elevation + Nearest + Scruz + Adjacent, data = d)
summary(m2)
```

El $R^2$ de este modelo es superior al modelo m1.

Otra opción es:

```{r}
m3 = lm(Species ~ -1 + Area + Elevation + Nearest + Scruz + Adjacent, data = d)
summary(m3)
```
