---
title: "Fórmulas y expresiones en el modelo de regresión"
output: 
  html_document:
    number_sections: true
    toc: true
    toc_float: true
    theme: readable
    highlight: tango
---

```{r setup, include=FALSE}
knitr::opts_chunk$set(echo = TRUE)
```

# Expresiones

- Queremos realizar la siguiente regresión:

\begin{equation}
y_i = \beta_0 + \beta_1 (x_{1i} + x_{2i}) + \epsilon_i
\end{equation}

En R se expresa mediante el operador I():

```{r eval = F}
y ~ I(x1 + x2)
```

ya que la expresión:

```{r eval = F}
y ~ x1 + x2
```

corresponde al modelo:

\begin{equation}
y_i = \beta_0 + \beta_1 x_{1i} + \beta_2 x_{2i} + \epsilon_i
\end{equation}

- Otro ejemplo es el modelo:

\begin{equation}
y_i = \beta_0 + \beta_1 x_{1i} + \beta_2 x_{1i}^2 + \epsilon_i
\end{equation}

En R este modelo se expresa utilizando:

```{r eval = F}
y ~ x1 + I(x2^2)
```

ya que la expresión

```{r eval = F}
y ~ x1 + x2^2
```

significa interacción y no el cuadrado del regresor.

# Fórmulas

Es frecuente incluir fórmulas matemáticas en el modelo de regresión. Por ejemplo:

\begin{equation}
\log(y_i) = \beta_0 + \beta_1 x_{1i} + \beta_2 e^{x_{2i}} + \epsilon_i
\end{equation}

En R, este modelo se indica:

```{r eval = F}
log(y) ~ x1 + exp(x2)
```

# Ejemplo

```{r}
d = faraway::gala
m = lm(Species ~ 0 + Area * Elevation + I(Area^2) + Nearest + Scruz + Adjacent, data = d)
summary(m)
```