---
title: "Inferencia en el modelo de regresión lineal: bootstrap"
date: "`r format(Sys.time(), '%d %B %Y')`"
output: 
  html_document:
    number_sections: true
    toc: true
    toc_float: true
    theme: readable
    highlight: tango
---

```{r setup, include=FALSE}
knitr::opts_chunk$set(echo = TRUE)
```


# Intervalo de confianza para las $\beta_i$

Hemos visto que

$$
\hat \beta \rightarrow N(\beta, Q \sigma^2)
$$

donde $Q = (X^TX)^{-1}$. Esto implica que:

$$
\hat \beta_i \rightarrow N(\beta_i, Q_{ii} \sigma^2), \ i = 1,2, \ldots,k
$$

donde $Q_{ij}$ es el elemento *ij* de la matriz Q. Aplicando las propiedades de la distribución normal

$$
\frac{\hat \beta_i - \beta_i}{\sqrt{Q_{ii} \sigma^2}} \rightarrow N(0,1)
$$

Por tanto:

$$
\frac{\hat \beta_i - \beta_i}{se(\hat \beta_i)} \rightarrow t_{n-k-1}
$$

donde 

$$se(\hat \beta_i) = \sqrt{Q_{ii} \hat s_R^2}$$

Para deducir la expresión anterior se ha tenido en cuenta que

$$
\frac{N(0,1)}{\sqrt{\frac{\chi^2_n}{n}}} \rightarrow t_n
$$

Por tanto, el intervalo de confianza $100(1-\alpha)$% se escribe como

$$
\hat \beta_i \pm t_{n-k-1;\alpha/2} se(\hat \beta_i)
$$

# Intervalo de confianza para $\sigma^2$

Partimos de la distribución en el muestreo:

$$
\frac{(n-k-1)\hat s_R^2}{\sigma^2} \rightarrow \chi^2_{n-k-1}
$$

Despejando:

$$
\frac{(n-k-1)\hat s_R^2}{\chi^2_{n-k-1;\alpha/2}} \leq \sigma^2 \leq \frac{(n-k-1)\hat s_R^2}{\chi^2_{n-k-1;1-\alpha/2}}
$$

# Ejemplo

```{r}
d = faraway::gala
str(d)
```

```{r}
m = lm(Species ~ Area + Elevation + Nearest + Scruz + Adjacent, data = d)
```

En R podemos calcular la matriz de varianzas de los parámetros estimados, es decir $var(\hat \beta) = Q_{ii} \hat s_R^2$, mediante:

```{r}
(beta_var = vcov(m))
```

Por tanto, el standard error de los estimadores, $se(\hat \beta_i)$ será

```{r}
(beta_se = sqrt(diag(beta_var)))
```

El valor de la t con n-k-1 = 30-5-1 = 24 grados de libertad es

```{r}
(t1 = qt(1-0.05/2, df = 24))
```

El límite inferior (LI) y el límite superior de los intervalos será:

```{r}
(LI = coef(m) - qt(1-0.05/2, df = 24)*beta_se)
(LS = coef(m) + qt(1-0.05/2, df = 24)*beta_se)
```

Si lo juntamos todo en una tabla

```{r}
data.frame(estimacion = coef(m), se = beta_se, LI, LS)
```

Directamente, mediante la función *confint()* de R se pueden obtener dichos valores:

```{r}
confint(m)
```

Si queremos otro nivel de confianza, por ejemplo, 90%:

```{r}
confint(m, level = 0.90)
```

- En el caso de la varianza del modelo. Su estimador es:

```{r}
(sR2 = sum(m$residuals^2)/24)
```

Y su intervalo de confianza:

```{r}
c(24*sR2/qchisq(1-0.05/2, df = 24), 24*sR2/qchisq(0.05/2, df = 24))
```

