---
title: "Inferencia en el modelo de regresión lineal: intervalos de confianza"
date: "`r format(Sys.time(), '%d %B %Y')`"
output: 
  html_document:
    number_sections: true
    toc: true
    toc_float: true
    theme: readable
    highlight: tango
---

```{r setup, include=FALSE}
knitr::opts_chunk$set(echo = TRUE)
```


# Intervalo de confianza para las $\beta_i$

Hemos visto que

$$
\hat \beta \rightarrow N(\beta, Q \sigma^2)
$$

donde $Q = (X^TX)^{-1}$. Esto implica que:

$$
\hat \beta_i \rightarrow N(\beta_i, Q_{ii} \sigma^2), \ i = 1,2, \ldots,k
$$

donde $Q_{ij}$ es el elemento *ij* de la matriz Q. Aplicando las propiedades de la distribución normal

$$
\frac{\hat \beta_i - \beta_i}{\sqrt{Q_{ii} \sigma^2}} \rightarrow N(0,1)
$$

Por tanto:

$$
\frac{\hat \beta_i - \beta_i}{se(\hat \beta_i)} \rightarrow t_{n-k-1}
$$

donde 

$$se(\hat \beta_i) = \sqrt{Q_{ii} \hat s_R^2}$$

Para deducir la expresión anterior se ha tenido en cuenta que

$$
\frac{N(0,1)}{\sqrt{\frac{\chi^2_n}{n}}} \rightarrow t_n
$$

Por tanto, el intervalo de confianza $100(1-\alpha)$% se escribe como

$$
\hat \beta_i \pm t_{n-k-1;\alpha/2} se(\hat \beta_i)
$$

# Intervalo de confianza para $\sigma^2$

Partimos de la distribución en el muestreo:

$$
\frac{(n-k-1)\hat s_R^2}{\sigma^2} \rightarrow \chi^2_{n-k-1}
$$

Despejando:

$$
\frac{(n-k-1)\hat s_R^2}{\chi^2_{n-k-1;\alpha/2}} \leq \sigma^2 \leq \frac{(n-k-1)\hat s_R^2}{\chi^2_{n-k-1;1-\alpha/2}}
$$

# Ejemplo 1

```{r}
d = cars
str(d)
```

```{r}
d$dist_m = d$dist*0.3048
d$speed_kmh = d$speed*1.60934
plot(d$speed_kmh, d$dist_m, pch = 19,col = "blue")
```

```{r}
m1 = lm(dist_m ~ speed_kmh, data = d)
(beta_e = coefficients(m1))
```

```{r}
plot(d$speed_kmh, d$dist_m, pch = 19,col = "blue", xlim = c(0,45))
abline(m1, col = "red", lwd = 2)
```

En R podemos calcular la matriz de varianzas de los parámetros estimados, es decir $var(\hat \beta) = Q_{ii} \hat s_R^2$, mediante:

```{r}
(beta_var = vcov(m1))
```

Por tanto, el standard error de los estimadores, $se(\hat \beta_i)$ será

```{r}
(beta_se = sqrt(diag(beta_var)))
```

El valor de la t con n-k-1 = 50-2 = 48 grados de libertad es

```{r}
(t1 = qt(1-0.05/2, df = 48))
```

El intervalo de confianza para $\beta_0$:

```{r}
beta_e[1] + c(-1,1)*t1*beta_se[1]
```

El intervalo de confianza para $\beta_1$:

```{r}
beta_e[2] + c(-1,1)*t1*beta_se[2]
```

Directamente, mediante la función *confint()* de R se pueden obtener dichos valores:

```{r}
confint(m1)
```

Si queremos otro nivel de confianza, por ejemplo, 90%:

```{r}
(t2 = qt(1-0.10/2, df = 48))
(beta_e[1] + c(-1,1)*t2*beta_se[1])
(beta_e[2] + c(-1,1)*t2*beta_se[2])
confint(m1, level = 0.90)
```

El estimador de la varianza del modelo es la varianza residual:

```{r}
(sR2 = sum(m1$residuals^2)/48)
```

Y su intervalo de confianza:

```{r}
c(48*sR2/qchisq(1-0.05/2, df = 48), 48*sR2/qchisq(0.05/2, df = 48))
```

# Ejemplo 2

```{r}
d2 = faraway::gala
str(d2)
```

```{r}
m2 = lm(Species ~ Area + Elevation + Nearest + Scruz + Adjacent, data = d2)
(beta_var2 = vcov(m2))
```

Por ejemplo, el intervalo de confianza para $\beta_{Scruz}$ es:

```{r}
coef(m2)[5] + c(-1,1)*qt(1-0.05/2, df = 30-5-1)*sqrt(beta_var2[5,5])
```

O diréctamente en R:

```{r}
confint(m2)
```




