---
title: "Boosting"
date: "`r format(Sys.time(), '%d %B %Y')`"
output: 
  html_document:
    number_sections: true
    toc: true
    toc_float: true
    theme: readable
    highlight: tango
---

# Lectura de datos

```{r cars}
library(tree)
d = read.table('datos/coches.txt',header=T)
d = na.omit(d)
d$origen = factor(d$origen, labels = c("USA","Europa","Japon"))
```

# Training set *vs* Test set

Dividimos los datos en dos partes, una para entrenar el modelo y otra para calcular el error de predicción con datos diferentes de los utilizados para entrenar:

```{r}
set.seed(321)
ndat = nrow(d)
pos_train = sample(1:ndat,ndat/2) # la mitad de los datos para entranamiento
datos_train = d[pos_train,] # trainning set
datos_test = d[-pos_train,] # test set
```

# Boosting

- Se puede utilizar para otros modelos además de los árboles.
- El modelo verifica que: $y = \hat f(x) + r$.
- Empezar el algoritmo tomando $\hat f_0(x)=0$ y $r_0 = y$.
- For b = 1, ..., B
    - Estimar el modelo correspondiente $r_{b-1} = \hat f_b(x) + r_b$ (arbol de regresión en este caso).
    - Actualizar el modelo: $\hat f_{b}(x) = \hat f_{b-1}(x) + \lambda \hat f_b(x)$
    - Actualizar los residuos: $r_b = r_{b-1} - \lambda \hat f_b(x)$
- El resultado es el modelo boosted será, por tanto:

$$
\hat f(x) = \sum _{b=1}^{B} \lambda \hat f_b(x), \quad r_i \rightarrow 0
$$
- El parámetro $\lambda$ controla la velociad del proceso.

```{r}
library(gbm)
set.seed(321)
boost1 = gbm(consumo ~ ., data = datos_train, distribution = "gaussian", 
             n.trees = 5000, interaction.depth = 4)
```

- interaction.depth = 4: Como mucho, cada árbol tendrá cuadro niveles (5 nodos terminales).

# Importancia de variables

```{r}
summary(boost1)
```

# Predicciones

```{r}
y_train = datos_train$consumo
yp_train_boost1 = predict(boost1, newdata = datos_train, n.trees = 5000)
( MSE_train_boost1 = mean((y_train - yp_train_boost1)^2) )
```

Es lógico, ya que los modelos con boosting verifican que $r_i \rightarrow 0$.

```{r}
y_test = datos_test$consumo
yp_test_boost1 = predict(boost1, newdata = datos_test, n.trees = 5000)
( MSE_test_boost1 = mean((y_test - yp_test_boost1)^2) )
```

Que es superior al obtenido con bagging y random forest.

Se puede modificar el parámetro $\lambda$, que por defecto es 0.001

```{r}
boost2 = gbm(consumo ~ ., data = datos_train, distribution = "gaussian", 
             n.trees = 5000, interaction.depth = 4, shrinkage = 0.2)
```

```{r}
yp_train_boost2 = predict(boost2, newdata = datos_train, n.trees = 5000)
( MSE_train_boost2 = mean((y_train - yp_train_boost2)^2) )
```

```{r}
yp_test_boost2 = predict(boost2, newdata = datos_test, n.trees = 5000)
( MSE_test_boost2 = mean((y_test - yp_test_boost2)^2) )
```

