---
title: "Random Forests"
date: "`r format(Sys.time(), '%d %B %Y')`"
output: 
  html_document:
    number_sections: true
    toc: true
    toc_float: true
    theme: readable
    highlight: tango
---

# Lectura de datos

```{r cars}
library(tree)
d = read.table('datos/coches.txt',header=T)
d = na.omit(d)
d$origen = factor(d$origen, labels = c("USA","Europa","Japon"))
```

# Training set *vs* Test set

Dividimos los datos en dos partes, una para entrenar el modelo y otra para calcular el error de predicción con datos diferentes de los utilizados para entrenar:

```{r}
set.seed(321)
ndat = nrow(d)
pos_train = sample(1:ndat,ndat/2) # la mitad de los datos para entranamiento
datos_train = d[pos_train,] # trainning set
datos_test = d[-pos_train,] # test set
```

# Random Forest

- Se remuestrea con reemplazamiento *B* veces.
- Se estima un arbol para cada muestra, $f_b(x)$. Pero cada vez que se divide un nodo en cada arbol, se seleccionan aleatoriamente *m* regresores de los *p* disponibles. Por defecto, R considera $p/3$. En el caso de que m = p se denomina **BAGGING**.
- Se calcula la predicción proporcionada por cada árbol, $\hat f_b(x)$.
- Se promedian las predicciones.

$$
\hat f_{RF} = \frac{1}{B}\sum_{b=1}^B \hat f_b(x)
$$

- La gran ventaja de random forest frente a bagging es que funciona muy bien con datos que tienen variables correlacionadas.

## mtry = 7 (**BAGGING**)

```{r}
library(randomForest)
# numero total de regresores: 7
rf1 = randomForest(consumo ~ ., data = datos_train, mtry = 7, ntree = 500)
```

Error del modelo:

```{r}
yp_train_rf1 <- predict(rf1, newdata = datos_train)
y_train = datos_train$consumo 
# error cuadratico medio en los datos de training
( MSE_train_rf1 = mean((y_train - yp_train_rf1)^2) )
```

Error de predicción:

```{r}
# prediccion del consumo con los datos test
yp_test_rf1 = predict(rf1, newdata = datos_test)

# error del test set
y_test = datos_test$consumo
(MSE_test_rf1 = mean((y_test - yp_test_rf1)^2))
```

## mtry = 3

```{r}
rf2 = randomForest(consumo ~ ., data = datos_train, mtry = 3, ntree = 500)
```

Error del modelo:

```{r}
yp_train_rf2 <- predict(rf2, newdata = datos_train)
# error cuadratico medio en los datos de training
( MSE_train_rf2 = mean((y_train - yp_train_rf2)^2) )
```

Error de predicción:

```{r}
# prediccion del consumo con los datos test
yp_test_rf2 = predict(rf2, newdata = datos_test)
# error del test set
(MSE_test_rf2 = mean((y_test - yp_test_rf2)^2))
```

## mtry = 5

```{r}
rf3 = randomForest(consumo ~ ., data = datos_train, mtry = 5, ntree = 500)
```

Error del modelo:

```{r}
yp_train_rf3 <- predict(rf3, newdata = datos_train)
# error cuadratico medio en los datos de training
( MSE_train_rf3 = mean((y_train - yp_train_rf3)^2) ) 
```

Error de predicción:

```{r}
# prediccion del consumo con los datos test
yp_test_rf3 = predict(rf3, newdata = datos_test)

# error del test set
(MSE_test_rf3 = mean((y_test - yp_test_rf3)^2))
```


# Importancia de variables

```{r}
rf4 = randomForest(consumo ~ ., data = datos_train, mtry = 5, ntree = 500, importance = T)
```

```{r}
importance(rf4)
```

- %IncMSE: descenso de la calidad de las predicciones realizadas en los datos *out of samples* cuando los valores de una variable dada se permutan aleatoriamente (sería como quitarla del modelo).

- IncNodePurity: suma del descenso acumulado del RSS al partir por dicha variable.

```{r}
varImpPlot(rf4)
```


